---
# --- Metadatos Básicos ---
title: "La estadistica Vs Comunidad Pokemon"
author:
   - Angelo Freda
   - Stephannie labrador
   - Barbara mejía
date: "Febrero 2026"

# --- Metadatos Específicos de Plantilla ---
degree: "Computación I"
director: 
  - Jesus Ochoa 
  - Oliver Triveño
lugar: "Caracas"
facultad: 
  - Facultad de Ciencias Económicas y Sociales
  - Escuela de Estadistica y Ciencias Actuariales
# Ruta al escudo (relativa al archivo .Rmd)
escudo: "Latex/Classes/Escudos/faces"

# --- Bibliografía ---
bibliography: bibliografia.bib

# --- Configuración de Salida ---
output: 
  pdf_document:
    template: template.tex  # Llamamos al archivo de plantilla
    keep_tex: true                 # Útil para ver errores si ocurren
    toc: true                      # Generar índice
    number_sections: true
    citation_package: natbib       # Importante: forzar natbib porque tu plantilla lo usa

# --- Resumen (Abstract) ---
abstract: |
  Resumen del trabajo de investigación...
---

```{r setup, include=FALSE}
# Configuración global de chunks
knitr::opts_chunk$set(
  echo = FALSE,        # Mostrar código
  warning = FALSE,    # Ocultar advertencias
  message = FALSE,    # Ocultar mensajes de carga
  fig.align = "center",
  out.width = "90%",
  fig.pos = "H",
  out.extra = ""
)

# Cargar librerías necesarias
library(tidyverse)
library(knitr)
library(kableExtra)
library(scales)
```

\chapter*{Introducción}

Introducción del trabajo de investigación

\chapter{Planteamiento del Problema}
Darias en abril del 2013 se preguntaba si los pokemones legendarios siempre eran mejor que los normales porque el y su amigo estaban empezando el juego(https://www.neoseeker.com/forums/21237/t1852213-need-some-clarification/). En la actualidad podemos observar es que los jugadores de pokémon se inclinan abrumadoramente por utilizar Pokémon "Legendarios" en sus alineaciones, dejando de lado a la mayoría de los Pokémon regulares. Existe la certeza generalizada de que los Pokémon legendarios poseen un Total de Estadísticas Base significativamente superior y una distribución de puntos más letal frente a los Pokémon comunes entoces como los jugadores estan buscando maximizar su rendimiento, eligen invariablemente estas criaturas por su aparente ventaja numérica. Según esta tendencia de superioridad estadística el juego competitivo se volverá cada vez más repetitivo y predecible y es posible que los Pokémon no legendarios queden completamente obsoletos, afectando negativamente la experiencia de los jugadores que buscan creatividad y variedad estratégica. para demostrar este pronostico, es necesario verificar estadísticamente si esta superioridad de los legendarios es absoluta en las variables (Ataque, Defensa, Velocidad, vida máxima y actual, generación, Total_stats) o si es solo un mito en ciertas áreas, Para asi dar información verificada. El volumen de datos a estudiar se limitará exclusivamente a la base de datos de los pokemon dadas por la EECA hasta la Novena Generación, analizando únicamente las variables mensionadas.\

La investigación ayuda a principiantes, a elegir mejor sus pokémon con base estadistica. Debido a esto, se plantea las siguientes preguntas de investigación:\


\textbf{1.}	¿Los pokémon legendarios son superiores estadisticamente segun el total de estadísticas base (BST)? en las generaciones de la data, usando las variables "Total_stats" y "Is_Legendary".\

\textbf{2.}	¿Qué tan común es encontrar Pokémon normales que sean igual de rápidos o incluso más veloces que los legendarios? en las generaciones de la data, usando las variables "Speed" y "Is_Legendary".\

\textbf{3.}	¿Influye más el "elemento" del Pokémon (Fuego, Agua, etc.) en su fuerza total que el hecho de ser o no un legendario? en las generaciones de la data, usando las variables "Type_1", "Is_Legendary" y "Total_Stats".\

\section{Justificación}

Justificación del trabajo de investigación\

La presente investigación surge de la necesidad de evaluar críticamente el estado actual del balance competitivo entre los pokemones normales y los pokemones legendarios en el universo Pokémon según nuestra data("X29_pokemon"). Ante la percepción de que el juego se encamina hacia una homogeneidad donde solo las criaturas "Legendarias" tienen cabida, este estudio se justifica por la siguiente razón:

Utilidad Práctica para el Jugador Principiante: A menudo, los nuevos jugadores se ven limitados por la creencia de que la única vía hacia el éxito es la obtención de Pokémon legendarios. Esta investigación busca democratizar el acceso a la estrategia basada en datos, proporcionando una base sólida para que el principiante pueda elegir a sus compañeros de equipo no por su estatus de "mito", sino por su eficiencia estadística real. Identificar Pokémon comunes con estadísticas de Velocidad o Ataque superiores permite que el usuario optimice sus recursos desde las primeras etapas del juego.

\section{Objetivos}
 
\subsection{Objetivo General}
\begin{itemize}
  \item{Comparar el rendimiendo estadistico de los Pokémones legendarios y los que no legendarios desde la primera generación hasta la novena generación pokémon.}
\end{itemize}

\subsection{Objetivos Específicos}
\begin{itemize}
  \item{Comparar a los legendarios y no legendarios con el promedio de las estadísticas más importantes.}
  \item{anlizar las estadiscas descriptivas generales de la velocidad de los poquemones normales y calcular el porcentaje de esos pokemon que logran igualar o superar las de la velocidad de los pokemon legendarios.}
  \item{ Analizar si lo que hace fuerte al pokémon normalmente es su tipo o porque es legendario.}
\end{itemize}


\section{Cobertura}

\subsection{Horizontal}

Describir la cobertura Horizontal del trabajo de investigación\

\begin{table}[ht]
\centering
\caption{Variables consideradas} 
\resizebox{10cm}{!} {
\begin{tabular}{ccc}
  \hline
\ \ \ \ \ NOMBRE DE LA VARIABLE \\ 
  \hline
   VARIABLE 1 \\ 
VARIABLE 2\\ 
VARIABLE n\\ 
   \hline
\end{tabular}
}
\end{table}

\subsection{Vertical}

Describir la cobertura Vertical del trabajo de investigación


\section{Periodo de Referencia}

Describir la fuente y el Periodo de Referencia utilizado en el trabajo de investigación

\section{Variables}

Describir la variable en estudio en el trabajo de investigación

\chapter{Marco Teórico}


\section{Bases Teóricas}

Resumen de las bases teoricas explicadas en el capitulo y su importancia\

\subsection{Definición 1}

Descripción de la definición 1\

\subsection{Definición 2}

Descripción de la definición 2\

\subsection{Definición n}

Descripción de la definición n\


\chapter{Marco Metódico}
En esta sección se presentan las metodologías y/o test necesarios relacionados con la práctica divulgada en el marco teórico, así como las fuentes de datos.
 
\section{Bases metódicas utilizadas en el trabajo de investigación}

Desarrollo\

\subsection{Item 1}

Descripción\

\subsection{Item 2}

Descripción\

\subsubsection{Item 2.2}

Descripción\

\subsection{Item n}

Descripción\

```{r muestro, include=FALSE}
X29_Pokemon <- read_csv("29. Pokemon.csv")
```
```{r nombrovariable, include=FALSE}
Legendarios <- subset(X29_Pokemon, Is_Legendary == TRUE)

```
```{r nombrovariable2, include=FALSE}
no_legendarios <- subset(X29_Pokemon, Is_Legendary == FALSE)
```

# Comparacion estadistica de los legendarios y los no los no lejendarios.
```{r}
Legendarios %>%
  head(10) %>%
  # SELECCIÓN: Solo elegimos las columnas clave para que quepan en la hoja
  select(Name, Type_1, Total_Stats, HP, Attack, Defense) %>%
kbl(caption = "Primeras 10 observaciones de Los Legendarios", 
      booktabs = TRUE, 
      align = "c") %>%
  kable_styling(latex_options = c("striped", "hold_position", "scale_down"),
                full_width = F) %>%
  row_spec(0, bold = TRUE, color = "white", background = "#D7261E")
```
```{r}
no_legendarios %>%
  head(10) %>%
  # SELECCIÓN: Solo elegimos las columnas clave para que quepan en la hoja
  select(Name, Type_1, Total_Stats, HP, Attack, Defense) %>%
kbl(caption = "Primeras 10 observaciones de Los Legendarios", 
      booktabs = TRUE, 
      align = "c") %>%
  kable_styling(latex_options = c("striped", "hold_position", "scale_down"),
                full_width = F) %>%
  row_spec(0, bold = TRUE, color = "white", background = "#0073C2")
```

```{r, echo=FALSE}
# Calculamos los promedios
promedio_legendarios <- mean(Legendarios$Total_Stats)
promedio_no_legendarios <- mean(no_legendarios$Total_Stats)

# Creamos un pequeño dataframe con los resultados
tabla_resumen <- data.frame(Categoria = c("Legendarios", "No Legendarios"),
  Promedio_Total = c(promedio_legendarios, promedio_no_legendarios)
)

# Mostramos la tabla bonita
knitr::kable(tabla_resumen,
  col.names = c("Categoría", "Promedio de Estadísticas Totales"),
  digits = 2, # Redondea a dos decimales
  caption = "Comparación de promedios de estadísticas"
)
```

# Estadisticas descriptivas sobre pokemones Legendarios y los que no son legendarios.
```{r}
install.packages("ggplot2")
```
```{r}
library(ggplot2)
```
```{r}
ggplot(X29_Pokemon, aes(x = Is_Legendary, y = Total_Stats)) + geom_boxplot() + labs(tittle = "Legendarios")
```
podemos observar que en vista de las medidas de posición los legendarios segun nuestras muestras siempre seran mas fuertes que los que no son legendarios.

## ¿Qué tan común es encontrar Pokémon normales que sean igual de rápidos o incluso más veloces que los legendarios?
```{r mediana, echo=FALSE}
mediana_leg <- X29_Pokemon %>% 
  filter(Is_Legendary == TRUE) %>% 
  summarise(mediana = median(Speed)) %>% 
  pull()
```

```{r, echo=FALSE}
proporcion <- X29_Pokemon %>% # Calculamos qué proporción de los no legendarios son igual o más rápidos
  filter(Is_Legendary == FALSE) %>% 
  summarise(porcentaje = mean(Speed >= mediana_leg) * 100)
```
Se observa que el estatus de 'Legendario' no garantiza una superioridad absoluta en la métrica de velocidad. El 17.1% de la población no legendaria iguala o supera el rendimiento mediano de los legendarios, pero se nota tambien que la superioridad en velocidad de los Pokémon legendarios es estadísticamente significativa.

```{r}
ggplot(X29_Pokemon, aes(x = Speed, fill = Is_Legendary)) +
  geom_density(alpha = 0.6) +
  labs(title = "Distribución de Velocidad: Legendarios vs No Legendarios",
       x = "Velocidad (Speed)", fill = "¿Es Legendario?") +
  theme_minimal()
```
La velocidad de la velocidad de los Pokémon según nuestra data podemos ver que es una variable con alta variabilidad. Ser un Pokémon común no impide alcanzar buenos rangos de velocidad.



## ¿Influye más el "elemento" del Pokémon (Fuego, Agua, etc.) en su fuerza total que el hecho de ser o no un legendario? en las generaciones de la data, usando las variables "Type_1", "Is_Legendary" y "Total_Stats".

```{r}
# 1. Manipulación y cálculo de estadísticos
stats_resumen <- X29_Pokemon %>%
  group_by(Type_1, Is_Legendary) %>%
  summarise(
    Media_Fuerza = mean(Total_Stats, na.rm = TRUE), #limpiamos con buena practica pa que to salga cool
    Desviacion = sd(Total_Stats, na.rm = TRUE),
    N = n(),
    .groups = "drop"
  ) %>%
  arrange(Type_1, Is_Legendary)
```
```{r}
# 2. Presentación profesional con kableExtra
stats_resumen %>%
  kable(
    col.names = c("Tipo Principal", "¿Es Legendario?", "Fuerza Media", "Desv. Estándar", "Cantidad"),
    digits = 2,
    caption = "Comparativa de Fuerza Total: Tipo vs. Legendario" ) %>%
  kable_styling(bootstrap_options = c("striped", "hover", "condensed"), full_width = FALSE) %>%
  collapse_rows(columns = 1, valign = "top") # pa que las celdas del Tipo para una vista más limpia
```
No hay un solo tipo donde los comunes logren "ganarle" en promedio a los legendarios confirmando de nuevo el dominio de los legendarios y podemos observar que los tipos mas fuertes en su verción legendaria son los tipo dragon con 635.00 pts, Psíquico con 562.31 pts y Acero con 613.33 pts.

```{r}
X29_Pokemon %>%
  # Reordenamos los tipos por su mediana de fuerza para un gráfico ordenado
  mutate(Type_1 = fct_reorder(Type_1, Total_Stats, .fun = median, .desc = FALSE)) %>%
  ggplot(aes(x = Type_1, y = Total_Stats, fill = Is_Legendary)) +
  geom_boxplot(alpha = 0.8, outlier.shape = 21, outlier.fill = "white") +
  # Utilizamos scales para formatear el eje numérico
  scale_y_continuous(labels = label_number(suffix = " pts", big.mark = ",")) +
  coord_flip() +
  labs(
    title = "Distribución de Fuerza Total en Pokémon",
    subtitle = "Impacto del Tipo Elemental frente al Estatus Legendario",
    x = "Tipo Principal",
    y = "Fuerza Total (Total Stats)",
    fill = "¿Es Legendario?"
  ) +
  theme_minimal() +
  theme(
    legend.position = "bottom",
    panel.grid.minor = element_blank()
  )
```
El análisis muestra que los legendarios determinantemente son mejores en la Fuerza Total, superando la influencia del Tipo Elemental. Sin embargo, tipos como Dragon y Steel tienen una mayor variabilidad y valores atípicos (outliers) superiores, indicando la existencia de Pokémon comunes que desafían la norma de su categoría."


\chapter{Análisis de Resultados}

{\small Este capítulo presenta los resultados obtenidos al aplicar las metodologías descritas en el capítulo anterior, así como del análisis estadístico descriptivo de las variables estudiadas y las ventajas y desventajas al aplicar dichos tests.}

\section{Presentación de resultados 1}

Descripción\

\section{Presentación de resultados 2}

Descripción\

\section{Presentación de resultados n}

Descripción\

\chapter{Conclusiones y Recomendaciones}

\textbf{1.-} Conclusion 1 del trabajo de investigación.\

\textbf{Recomendación} 
Recomendación 1 del trabajo de investigación.\

\textbf{2.-} Conclusion 2 del trabajo de investigación.\

\textbf{Recomendación} 
Recomendación 2 del trabajo de investigación.\

\textbf{n.-} Conclusion n del trabajo de investigación.\

\textbf{Recomendación} Recomendación n del trabajo de investigación.\

\appendix
\renewcommand{\thechapter}{\Alph{chapter}}

\chapter{Anexo A}

\chapter{Anexo B}

\chapter{Anexo C}

