---
# --- Metadatos Básicos ---
title: "La estadistica Vs Comunidad Pokemon"
author:
   - Angelo Freda
   - Stephannie Labrador
   - Bárbara Mejías
date: "Febrero 2026"

# --- Metadatos Específicos de Plantilla ---
degree: "Computación I"
director: 
  - Jesus Ochoa 
  - Oliver Triveño
lugar: "Caracas"
facultad: 
  - Facultad de Ciencias Económicas y Sociales
  - Escuela de Estadistica y Ciencias Actuariales
# Ruta al escudo (relativa al archivo .Rmd)
escudo: "Latex/Classes/Escudos/faces"

# --- Bibliografía ---
bibliography: bibliografia.bib

# --- Configuración de Salida ---
output: 
  pdf_document:
    template: template.tex  # Llamamos al archivo de plantilla
    keep_tex: true                 # Útil para ver errores si ocurren
    toc: true                      # Generar índice
    number_sections: true
    citation_package: natbib       # Importante: forzar natbib porque tu plantilla lo usa

# --- Resumen (Abstract) ---
abstract: |
  Resumen del trabajo de investigación...
---

```{r setup, include=FALSE}
# Configuración global de chunks
knitr::opts_chunk$set(
  echo = FALSE,        # Mostrar código
  warning = FALSE,    # Ocultar advertencias
  message = FALSE,    # Ocultar mensajes de carga
  fig.align = "center",
  out.width = "90%",
  fig.pos = "H",
  out.extra = ""
)

# Cargar librerías necesarias
library(tidyverse)
library(knitr)
library(kableExtra)
library(scales)
```

\chapter*{Introducción}

En abril de 2013, un usuario del foro Neoseeker planteaba una duda que muchos jugadores novatos comparten al adentrarse en el mundo Pokémon: ¿los Pokémon legendarios son siempre mejores que los normales? Su inquietud reflejaba sus ganas de saber si estas criaturas excepcionales, por su rareza y relevancia en la trama, podrían poseer un rendimiento superior en combate. Más de una década después, la percepción no solo se ha mantenido, sino que se ha establecido: en la escena competitiva actual y en las partidas casuales, los entrenadores tienden de manera excesiva incluir a Pokémon legendarios en sus equipos, marginando a la gran mayoría de las especies regulares. La creencia generalizada sostiene que los legendarios cuentan con un Total de Estadísticas Base (BST) significativamente más alto y distribuciones de puntos más letales, lo que los convierte en la opción óptima para maximizar el rendimiento.

Sin embargo, esta tendencia plantea un riesgo importante para la salud del juego competitivo: si la superioridad estadística de los legendarios es absoluta, el metajuego se volverá cada vez más repetitivo y predecible, y los Pokémon no legendarios quedarían funcionalmente obsoletos. Esto afectaría negativamente la experiencia de quienes buscan creatividad, variedad estratégica y un equilibrio que permita construir equipos diversos. Ante este panorama, surge la necesidad de verificar de manera experimental si dicha superioridad es efectivamente generalizable a todas las variables estadísticas relevantes (Ataque, Defensa, Velocidad, PS, ytotal\_stats) o si, por el contrario, existen áreas donde los Pokémon comunes pueden competir o incluso superar a los legendarios.

El presente estudio se propone comparar el rendimiento estadístico de Pokémon legendarios y no legendarios utilizando exclusivamente la base de datos oficial de la EECA hasta la Novena Generación. A través de un análisis cuantitativo de las variables ´Total_stats´, Speed, ´Type\_1´ e ´Is_Legendary´, se busca determinar si la exclusividad de estas criaturas se traduce en una superioridad absoluta o si el tipo elemental y la especialización permiten que los Pokémon regulares sigan siendo competitivos.

\chapter{Planteamiento del Problema}

En abril de 2013, el usuario **Darias (2013)** planteaba una interrogante fundamental sobre si los Pokémon legendarios eran naturalmente superiores a los normales, motivado por su reciente inicio en el juego. En la actualidad, se observa que los jugadores de Pokémon se inclinan abrumadoramente por utilizar Pokémon "Legendarios" en sus alineaciones, dejando de lado a la mayoría de los Pokémon regulares. Existe la certeza generalizada de que los Pokémon legendarios poseen un Total de Estadísticas Base significativamente superior y una distribución de puntos más letal frente a los Pokémon comunes; por lo tanto, como los jugadores buscan maximizar su rendimiento, eligen invariablemente estas criaturas por su aparente ventaja numérica. Según esta tendencia de superioridad estadística, el juego competitivo se volverá cada vez más repetitivo y predecible, siendo posible que los Pokémon no legendarios queden completamente obsoletos, afectando negativamente la experiencia de los usuarios que buscan creatividad y variedad estratégica. Para demostrar este pronóstico, es necesario verificar estadísticamente si esta superioridad de los legendarios es absoluta en las variables (Ataque, Defensa, Velocidad, vida máxima y actual, generación,total\_stats) o si es solo un mito en ciertas áreas, para así brindar información verificada. El volumen de datos a estudiar se limitará exclusivamente a la base de datos de los Pokémon proporcionada por la EECA hasta la Novena Generación, analizando únicamente las variables mencionadas. Con el fin de orientar a los nuevos usuarios en la toma de decisiones estratégicas basadas en datos y no solo en la popularidad de las criaturas, el presente estudio se guía por las siguientes preguntas de investigación:

\textbf{1.} ¿Existen diferencias estadísticamente significativas en el Total de Estadísticas Base (Total_stats) entre los Pokémon legendarios y regulares a lo largo de las nueve generaciones?

\textbf{2.} ¿Cuál es la proporción de Pokémon regulares cuya estadística de Velocidad (Speed) iguala o supera la media (o mediana) de los Pokémon legendarios?

\textbf{3.} ¿Ha aumentado la brecha del Total de Estadísticas Base ´(Total_stats)´ entre Pokémon legendarios y regulares a medida que avanzan las generaciones ´(Generation)´?\

\section{Justificación}

La presente investigación surge de la necesidad de evaluar críticamente
el estado actual del balance competitivo entre los pokemones normales y
los pokemones legendarios en el universo Pokémon según nuestra data
("29. Pokemon.csv"). Ante la percepción de que el juego se encamina
hacia una homogeneidad donde solo las criaturas "Legendarias" tienen
cabida, este estudio se justifica por la siguiente razón:
Utilidad Práctica para el Jugador Principiante: A menudo, los nuevos
jugadores se ven limitados por la creencia de que la única vía hacia el
éxito es la obtención de Pokémon legendarios. Esta investigación busca
democratizar el acceso a la estrategia basada en datos, proporcionando
una base sólida para que el principiante pueda elegir a sus compañeros
de equipo no por su estatus de "mito", sino por su eficiencia
estadística real. Identificar Pokémon comunes con estadísticas de
Velocidad o Ataque superiores permite que el usuario optimice sus
recursos desde las primeras etapas del juego.


\section{Objetivos}

\subsection{Objetivo General}
\begin{itemize}
  \item{Determinar mediante un análisis estadístico comparativo si la supuesta superioridad competitiva de los Pokémon legendarios sobre los no legendarios es absoluta, evaluando sus estadísticas base y variables de rendimiento hasta la Novena Generación.}
\end{itemize}
\subsection{Objetivos Específicos}
\begin{itemize}
  \item{Contrastar el promedio de las estadísticas base (Ataque, Defensa, Velocidad, Vida y Total\_stats) de los Pokémon legendarios frente a los no legendarios para identificar brechas significativas de poder.}
  \item{Identificar los ejemplares no legendarios que superan los umbrales de velocidad promedio de la categoría legendaria, con el fin de catalogar excepciones a la regla de superioridad estadística.}
  \item{Evaluar la correlación entre la potencia de un Pokémon y sus variables determinantes (tipo elemental vs. condición de legendario) para establecer cuál factor tiene mayor incidencia en su desempeño letal.}
\end{itemize}

\section{Cobertura}

\subsection{Horizontal}

Describir la cobertura Horizontal del trabajo de investigación\

\begin{table}[ht]
\centering
\caption{Variables consideradas} 
\resizebox{10cm}{!} {
\begin{tabular}{ccc}
  \hline
\ \ \ \ \ NOMBRE DE LA VARIABLE \\ 
  \hline
   VARIABLE 1 \\ 
VARIABLE 2\\ 
VARIABLE n\\ 
   \hline
\end{tabular}
}
\end{table}

\subsection{Vertical}

Describir la cobertura Vertical del trabajo de investigación

\section{Periodo de Referencia}

Describir la fuente y el Periodo de Referencia utilizado en el trabajo de investigación

\section{Variables}

Describir la variable en estudio en el trabajo de investigación

\chapter{Marco Teórico}

\section{Bases Teóricas}

Resumen de las bases teoricas explicadas en el capitulo y su importancia\

\subsection{Definición 1}

Descripción de la definición 1\

\subsection{Definición 2}

Descripción de la definición 2\

\subsection{Definición n}

Descripción de la definición n\

\chapter{Marco Metódico}

En esta sección se presentan las metodologías y/o test necesarios relacionados con la práctica divulgada en el marco teórico, así como las fuentes de datos.

\section{Bases metódicas utilizadas en el trabajo de investigación}

Desarrollo\

\subsection{Item 1}

Descripción\

\subsection{Item 2}

Descripción\

\subsubsection{Item 2.2}

Descripción\

\subsection{Item n}

Descripción\

```{r muestro, include=FALSE}
Pokemon <- read_csv("29. Pokemon.csv")
```

```{r nombrovariable, include=FALSE}
Legendarios <- subset(Pokemon,Is_Legendary == TRUE)

```

```{r nombrovariable2, include=FALSE}
no_legendarios <- subset(Pokemon,Is_Legendary == FALSE)
```

\chapter{Análisis de Resultados}

{\small Este capítulo presenta los resultados obtenidos al aplicar las metodologías descritas en el capítulo anterior, así como del análisis estadístico descriptivo de las variables estudiadas y las ventajas y desventajas al aplicar dichos tests.}

\section{Comparacion estadistica de los legendarios y los no los no lejendarios.}

```{r}
Legendarios %>%
  head(10) %>%
  # SELECCIÓN: Solo elegimos las columnas clave para que quepan en la hoja
  select(Name, Type_1,Total_Stats, HP, Attack, Defense) %>%
kbl(caption = "Primeras 10 observaciones de Los Legendarios", 
      booktabs = TRUE, 
      align = "c") %>%
  kable_styling(latex_options = c("striped", "hold_position", "scale_down"),
                full_width = F) %>%
  row_spec(0, bold = TRUE, color = "white", background = "#D7261E")
```

```{r}
no_legendarios %>%
  head(10) %>%
  # SELECCIÓN: Solo elegimos las columnas clave para que quepan en la hoja
  select(Name, Type_1,Total_Stats, HP, Attack, Defense) %>%
kbl(caption = "Primeras 10 observaciones de Los No Legendarios", 
      booktabs = TRUE, 
      align = "c") %>%
  kable_styling(latex_options = c("striped", "hold_position", "scale_down"),
                full_width = F) %>%
  row_spec(0, bold = TRUE, color = "white", background = "#0073C2")
```

```{r, echo=FALSE}
# Calculamos los promedios
promedio_legendarios <- mean(Legendarios$Total_Stats)
promedio_no_legendarios <- mean(no_legendarios$Total_Stats)

# Creamos un pequeño dataframe con los resultados
tabla_resumen <- data.frame(Categoria = c("Legendarios", "No Legendarios"),
  Promedio_Total = c(promedio_legendarios, promedio_no_legendarios)
)

# Mostramos la tabla bonita
knitr::kable(tabla_resumen,
  col.names = c("Categoría", "Promedio de Estadísticas Totales"),
  digits = 2, # Redondea a dos decimales
  caption = "Comparación de promedios de estadísticas"
)
```

# Estadisticas descriptivas sobre pokemones Legendarios y los que no son legendarios.


```{r}
library(ggplot2)
```

```{r}
ggplot(Pokemon, aes(x =Is_Legendary, y =Total_Stats)) + geom_boxplot() + labs(tittle = "Legendarios")
```

podemos observar que en vista de las medidas de posición los legendarios segun nuestras muestras siempre seran mas fuertes que los que no son legendarios.\

\section{¿Qué tan común es encontrar Pokémon normales que sean igual de rápidos o incluso más veloces que los legendarios?}

```{r mediana, echo=FALSE}
mediana_leg <- Pokemon %>% 
  filter(Is_Legendary == TRUE) %>% 
  summarise(mediana = median(Speed)) %>% 
  pull()
```

```{r, echo=FALSE}
proporcion <- Pokemon %>% # Calculamos qué proporción de los no legendarios son igual o más rápidos
  filter(Is_Legendary == FALSE) %>% 
  summarise(porcentaje = mean(Speed >= mediana_leg) * 100)
```

Se observa que el estatus de 'Legendario' no garantiza una superioridad absoluta en la métrica de velocidad. El 17.1% de la población no legendaria iguala o supera el rendimiento mediano de los legendarios, pero se nota tambien que la superioridad en velocidad de los Pokémon legendarios es estadísticamente significativa.

```{r}
ggplot(Pokemon, aes(x = Speed, fill =Is_Legendary)) +
  geom_density(alpha = 0.6) +
  labs(title = "Distribución de Velocidad: Legendarios vs No Legendarios",
       x = "Velocidad (Speed)", fill = "¿Es Legendario?") +
  theme_minimal()
```

La velocidad de la velocidad de los Pokémon según nuestra data podemos ver que es una variable con alta variabilidad. Ser un Pokémon común no impide alcanzar buenos rangos de velocidad.\

\section{¿Influye más el "elemento" del Pokémon (Fuego, Agua, etc.) en su fuerza total que el hecho de ser o no un legendario? en las generaciones de la data, usando las variables `Type\_1`, "Is\_Legendary" y "Total\_Stats".}

```{r}
# 1. Manipulación y cálculo de estadísticos
stats_resumen <- Pokemon %>%
  group_by(Type_1,Is_Legendary) %>%
  summarise(
    Media_Fuerza = mean(Total_Stats, na.rm = TRUE), #limpiamos con buena practica pa que to salga cool
    Desviacion = sd(Total_Stats, na.rm = TRUE),
    N = n(),
    .groups = "drop"
  ) %>%
  arrange(Type_1,Is_Legendary)
```

```{r}
# 2. Presentación profesional con kableExtra
stats_resumen %>%
  kable(
    col.names = c("Tipo Principal", "¿Es Legendario?", "Fuerza Media", "Desv. Estándar", "Cantidad"),
    digits = 2,
    caption = "Comparativa de Fuerza Total: Tipo vs. Legendario" ) %>%
  kable_styling(bootstrap_options = c("striped", "hover", "condensed"), full_width = FALSE) %>%
  collapse_rows(columns = 1, valign = "top") # pa que las celdas del Tipo para una vista más limpia
```

No hay un solo tipo donde los comunes logren "ganarle" en promedio a los legendarios confirmando de nuevo el dominio de los legendarios y podemos observar que los tipos mas fuertes en su verción legendaria son los tipo dragon con 635.00 pts, Psíquico con 562.31 pts y Acero con 613.33 pts.

```{r}
Pokemon %>%
  # Reordenamos los tipos por su mediana de fuerza para un gráfico ordenado
  mutate(Type_1 = fct_reorder(Type_1,Total_Stats, .fun = median, .desc = FALSE)) %>%
  ggplot(aes(x = Type_1, y =Total_Stats, fill =Is_Legendary)) +
  geom_boxplot(alpha = 0.8, outlier.shape = 21, outlier.fill = "white") +
  # Utilizamos scales para formatear el eje numérico
  scale_y_continuous(labels = label_number(suffix = " pts", big.mark = ",")) +
  coord_flip() +
  labs(
    title = "Distribución de Fuerza Total en Pokémon",
    subtitle = "Impacto del Tipo Elemental frente al Estatus Legendario",
    x = "Tipo Principal",
    y = "Fuerza Total (Total Stats)",
    fill = "¿Es Legendario?"
  ) +
  theme_minimal() +
  theme(
    legend.position = "bottom",
    panel.grid.minor = element_blank()
  )
```

El análisis muestra que los legendarios determinantemente son mejores en la Fuerza Total, superando la influencia del Tipo Elemental. Sin embargo, tipos como Dragon y Steel tienen una mayor variabilidad y valores atípicos (outliers) superiores, indicando la existencia de Pokémon comunes que desafían la norma de su categoría."\

\chapter{Conclusiones y Recomendaciones}

\textbf{1.-} Conclusion 1 del trabajo de investigación.\

\textbf{Recomendación} Recomendación 1 del trabajo de investigación.\

\textbf{2.-} Conclusion 2 del trabajo de investigación.\

\textbf{Recomendación} Recomendación 2 del trabajo de investigación.\

\textbf{n.-} Conclusion n del trabajo de investigación.\

\textbf{Recomendación} Recomendación n del trabajo de investigación.\

\appendix
\renewcommand{\thechapter}{\Alph{chapter}}

\chapter{Anexo A}

\chapter{Anexo B}

\chapter{Anexo C}