---
# --- Metadatos Básicos ---
title: "La estadistica Vs Comunidad Pokemon"
author:
   - Angelo Freda
   - Stephannie labrador
   - Barbara mejía
date: "Febrero 2026"

# --- Metadatos Específicos de Plantilla ---
degree: "Computación I"
director: 
  - Jesus Ochoa 
  - Oliver Triveño
lugar: "Caracas"
facultad: 
  - Facultad de Ciencias Económicas y Sociales
  - Escuela de Estadistica y Ciencias Actuariales
# Ruta al escudo (relativa al archivo .Rmd)
escudo: "Latex/Classes/Escudos/faces"

# --- Bibliografía ---
bibliography: bibliografia.bib

# --- Configuración de Salida ---
output: 
  pdf_document:
    template: template.tex  # Llamamos al archivo de plantilla
    keep_tex: true                 # Útil para ver errores si ocurren
    toc: true                      # Generar índice
    number_sections: true
    citation_package: natbib       # Importante: forzar natbib porque tu plantilla lo usa

# --- Resumen (Abstract) ---
abstract: |
  Resumen del trabajo de investigación...
---

```{r setup, include=FALSE}
# Configuración global de chunks
knitr::opts_chunk$set(
  echo = FALSE,        # Mostrar código
  warning = FALSE,    # Ocultar advertencias
  message = FALSE,    # Ocultar mensajes de carga
  fig.align = "center",
  out.width = "90%",
  fig.pos = "H",
  out.extra = ""
)

# Cargar librerías necesarias
library(tidyverse)
library(knitr)
library(kableExtra)
library(scales)
```

\chapter*{Introducción}

Introducción del trabajo de investigación

\chapter{Planteamiento del Problema}
En el mundo pokemon hay diferentes tipos de ellos y se dice que ciertos tipos son
mejores para ciertas estrategias, por ejemplo se cree que los tipo roca son muy defencivos.
En las comunidades online como reddit,twitter y foros existen afirmaciones constantes sobre
los pokemones, por ejemplo los pokemones legendarios son mas lentos, pero no existe un estudio
que confirme estas afirmaciones, con los datos de la BD(Base de Datos) de Pokemon proporcionado por la EECA determinare si dichas creencias son estadisticamente ciertas o solo percepciones.Existe una desconeccion entre estudios estadisticos que tienen información objetiva y las crencias que solo estan circulando.Esto genera un conocimiento basado en anecdotas y no en los datos de un estudio estadistico y esto afecta a los jugadores nuevos que intentan aprender las estrategias en el juego y terminan tomando decisiones de estrategia basandose en información no verificada. Si nadie utiliza buena información verificada los jugadores novatos seguiran perdiendo batallas por informacion que puede ser erronea. Propongo utilizar la base de datos y mediante un analicis estadistico y comprobar algunas de dichas creencias.Se tomaron algunas afirmaciones con sentido, se calcularan promedios y otras distribuciones estadisticas, luego se concreta si esa creencia la acompaña los resultados.Espero generar documento de investigación que muestre con resultados numericos y gráficos que tan acertada esta la comunidad en relación a los resultados. El analicis se centrara en el contexto virtual del juego y no de manera fisica.Se analizaran los datos de la base de datos disponibles hasta la fecha actual y el análisis esta limitado a las generaiones de pokemon desde la primera a la novena.El universo seran todos los pokemones y variables existentes en la base de datos y la muestra sera dependiendo de cada objetivo.\

La investigación confronta las creencias de la comunidad pokémon con los resultados estadísticos, separando los mitos de la realidad. Debido a esto, se plantea las siguientes preguntas de investigación:\


\textbf{1.}	¿Los pokémon legendarios son superiores estadisticamente?\

\textbf{2.}	¿Los pokémon con mayor ataque son más lentos y los más rapidos tienen un ataque más bajo?\

\textbf{3.}	¿Los pokémon con doble tipo son más debiles que los tipo puro porque tienen más debilidades?\

\textbf{4.}	Los pokémon tipo psíquico dominaban en la Generación 1,¿pero perdieron su reinado?\

\textbf{5.}	¿cada generación introduce pokémon más poderosos?\





\section{Justificación}

Justificación del trabajo de investigación\

\section{Objetivos}
 
\subsection{Objetivo General}
\begin{itemize}
  \item{Analizar estadisticamente la validez de creencias populares sobre pokémon desde la generación una hasta las 9.}
\end{itemize}

\subsection{Objetivos Específicos}
\begin{itemize}
  \item{Comparar a los legendarios y no legendarios con el promedio de las estadisticas más importantes.}
  \item{Comparar el promedio general de la velocidad de pokémones con la velocidad promedio de los pokemones tipo roca.}
  \item{Analizar si los pokémon de tipo puro poseen promedios de estadisticas superiores al de doble tipo.}
  \item{Evaluar la evolución de las estadisticas de los pokémon tipo psíquico desde la generación 1 hasta la 9.}
  \item{Analizar el promedio de estadisticas generales por generación, para comprobar el comportamiento de poder al rededor de las 9 generaciones.}
\end{itemize}


\section{Cobertura}

\subsection{Horizontal}

Describir la cobertura Horizontal del trabajo de investigación\

\begin{table}[ht]
\centering
\caption{Variables consideradas} 
\resizebox{10cm}{!} {
\begin{tabular}{ccc}
  \hline
\ \ \ \ \ NOMBRE DE LA VARIABLE \\ 
  \hline
   VARIABLE 1 \\ 
VARIABLE 2\\ 
VARIABLE n\\ 
   \hline
\end{tabular}
}
\end{table}

\subsection{Vertical}

Describir la cobertura Vertical del trabajo de investigación


\section{Periodo de Referencia}

Describir la fuente y el Periodo de Referencia utilizado en el trabajo de investigación

\section{Variables}

Describir la variable en estudio en el trabajo de investigación

\chapter{Marco Teórico}


\section{Bases Teóricas}

Resumen de las bases teoricas explicadas en el capitulo y su importancia\

\subsection{Definición 1}

Descripción de la definición 1\

\subsection{Definición 2}

Descripción de la definición 2\

\subsection{Definición n}

Descripción de la definición n\


\chapter{Marco Metódico}
En esta sección se presentan las metodologías y/o test necesarios relacionados con la práctica divulgada en el marco teórico, así como las fuentes de datos.
 
\section{Bases metódicas utilizadas en el trabajo de investigación}

Desarrollo\

\subsection{Item 1}

Descripción\

\subsection{Item 2}

Descripción\

\subsubsection{Item 2.2}

Descripción\

\subsection{Item n}

Descripción\

```{r muestro, include=FALSE}
X29_Pokemon <- read_csv("29. Pokemon.csv")
```
```{r nombrovariable, include=FALSE}
Legendarios <- subset(X29_Pokemon, Is_Legendary == TRUE)

```
```{r nombrovariable2, include=FALSE}
no_legendarios <- subset(X29_Pokemon, Is_Legendary == FALSE)
```

# Comparacion estadistica de los legendarios y los no los no lejendarios.
```{r}
Legendarios %>%
  head(10) %>%
  # SELECCIÓN: Solo elegimos las columnas clave para que quepan en la hoja
  select(Name, Type_1, Total_Stats, HP, Attack, Defense) %>%
kbl(caption = "Primeras 10 observaciones de Los Legendarios", 
      booktabs = TRUE, 
      align = "c") %>%
  kable_styling(latex_options = c("striped", "hold_position", "scale_down"),
                full_width = F) %>%
  row_spec(0, bold = TRUE, color = "white", background = "#D7261E")
```
```{r}
no_legendarios %>%
  head(10) %>%
  # SELECCIÓN: Solo elegimos las columnas clave para que quepan en la hoja
  select(Name, Type_1, Total_Stats, HP, Attack, Defense) %>%
kbl(caption = "Primeras 10 observaciones de Los Legendarios", 
      booktabs = TRUE, 
      align = "c") %>%
  kable_styling(latex_options = c("striped", "hold_position", "scale_down"),
                full_width = F) %>%
  row_spec(0, bold = TRUE, color = "white", background = "#0073C2")
```

```{r, echo=FALSE}
# Calculamos los promedios
promedio_legendarios <- mean(Legendarios$Total_Stats)
promedio_no_legendarios <- mean(no_legendarios$Total_Stats)

# Creamos un pequeño dataframe con los resultados
tabla_resumen <- data.frame(
  Categoria = c("Legendarios", "No Legendarios"),
  Promedio_Total = c(promedio_legendarios, promedio_no_legendarios)
)

# Mostramos la tabla bonita
knitr::kable(
  tabla_resumen,
  col.names = c("Categoría", "Promedio de Estadísticas Totales"),
  digits = 2, # Redondea a dos decimales
  caption = "Comparación de promedios de estadísticas"
)
```

# Estadisticas descriptivas sobre pokemones Legendarios y los que no son legendarios.
```{r}
install.packages("ggplot2")
```
```{r}
library(ggplot2)
```
```{r}
ggplot(X29_Pokemon, aes(x = Is_Legendary, y = Total_Stats)) + geom_boxplot() + labs(tittle = "Legendarios")
```
## podemos observar que en vista de las medidas de posición los legendarios segun nuestras muestras siempre seran mas fuertes que los que no son legendarios





\chapter{Análisis de Resultados}

{\small Este capítulo presenta los resultados obtenidos al aplicar las metodologías descritas en el capítulo anterior, así como del análisis estadístico descriptivo de las variables estudiadas y las ventajas y desventajas al aplicar dichos tests.}

\section{Presentación de resultados 1}

Descripción\

\section{Presentación de resultados 2}

Descripción\

\section{Presentación de resultados n}

Descripción\

\chapter{Conclusiones y Recomendaciones}

\textbf{1.-} Conclusion 1 del trabajo de investigación.\

\textbf{Recomendación} 
Recomendación 1 del trabajo de investigación.\

\textbf{2.-} Conclusion 2 del trabajo de investigación.\

\textbf{Recomendación} 
Recomendación 2 del trabajo de investigación.\

\textbf{n.-} Conclusion n del trabajo de investigación.\

\textbf{Recomendación} Recomendación n del trabajo de investigación.\

\appendix
\renewcommand{\thechapter}{\Alph{chapter}}

\chapter{Anexo A}

\chapter{Anexo B}

\chapter{Anexo C}

