---
title: "pokemon-statistical-analysis"
author: "Angelo Freda"
date: "`r Sys.Date()`"
degree: "Computación I"
director:
  - "Jesus Ochoa"
  - "Oliver Triveño"
lugar: "Caracas"
facultad:
  - "Facultad de Ciencias Económicas y Sociales"
  - "Escuela de Estadística y Ciencias Actuariales"
output:
  pdf_document:
    keep_tex: true
    toc: true
    number_sections: true
    citation_package: natbib
---

```{r librerias, include=FALSE}
# Configuración global de chunks
knitr::opts_chunk$set(
  echo = FALSE,        # Mostrar código
  warning = FALSE,    # Ocultar advertencias
  message = FALSE,    # Ocultar mensajes de carga
  fig.align = "center",
  out.width = "90%",
  fig.pos = "H",
  out.extra = ""
)

# Cargar librerías necesarias
library(tidyverse)
library(knitr)
library(kableExtra)
library(scales)
library(ggplot2)
library(readr)
```
\subsection{Objetivos Específicos}
\begin{itemize}
  \item{Poder Legendario: ¿Son realmente más fuertes los Pokémon legendarios en comparación con los comunes?}
  \item{Análisis por Tipo: Determinar qué tipo posee las mejores estadísticas en promedio.}
  \item{Pseudo-legendarios: Evaluar si si son realmente competitivos.}
  \item{Grupos de Huevo (Egg Groups): Analizar si influye el Egg group en nivel de combate.}
  \item{Evolución Generacional: Observar la Evolucion del poder por generación a lo largo de las generaciones.}
\end{itemize}
```{r muestro, include=FALSE}
X29_Pokemon <- read_csv("29. Pokemon.csv")
```

```{r nombrovariable, include=FALSE}
Legendarios <- subset(X29_Pokemon, Is_Legendary == TRUE)

```
```{r nombrovariable2, include=FALSE}
no_legendarios <- subset(X29_Pokemon, Is_Legendary == FALSE)
```

# Comparacion estadistica de los legendarios y los no los no lejendarios.
```{r}
Legendarios %>%
  head(10) %>%
  # SELECCIÓN: Solo elegimos las columnas clave para que quepan en la hoja
  select(Name, Type_1, Total_Stats, HP, Attack, Defense) %>%
kbl(caption = "Primeras 10 observaciones de Los Legendarios", 
      booktabs = TRUE, 
      align = "c") %>%
  kable_styling(latex_options = c("striped", "hold_position", "scale_down"),
                full_width = F) %>%
  row_spec(0, bold = TRUE, color = "white", background = "#D7261E")
```
```{r}
no_legendarios %>%
  head(10) %>%
  # SELECCIÓN: Solo elegimos las columnas clave para que quepan en la hoja
  select(Name, Type_1, Total_Stats, HP, Attack, Defense) %>%
kbl(caption = "Primeras 10 observaciones de Los Legendarios", 
      booktabs = TRUE, 
      align = "c") %>%
  kable_styling(latex_options = c("striped", "hold_position", "scale_down"),
                full_width = F) %>%
  row_spec(0, bold = TRUE, color = "white", background = "#0073C2")
```

```{r, echo=FALSE}
# Calculamos los promedios
promedio_legendarios <- mean(Legendarios$Total_Stats)
promedio_no_legendarios <- mean(no_legendarios$Total_Stats)

# Creamos un pequeño dataframe con los resultados
tabla_resumen <- data.frame(
  Categoria = c("Legendarios", "No Legendarios"),
  Promedio_Total = c(promedio_legendarios, promedio_no_legendarios)
)

# Mostramos la tabla bonita
knitr::kable(
  tabla_resumen,
  col.names = c("Categoría", "Promedio de Estadísticas Totales"),
  digits = 2, # Redondea a dos decimales
  caption = "Comparación de promedios de estadísticas"
)
```

# ahora visualizacion
```{r}
install.packages("ggplot2")
```
```{r}
library(ggplot2)
```
```{r}
ggplot(X29_Pokemon, aes(x = Is_Legendary, y = Total_Stats)) + geom_boxplot() + labs(tittle = "Legendarios")
```
